臺灣高等法院臺中分院民事判決　　　九十一年度上字第二○號
　　　上　訴　人　甲○○
　　　法定代理人　乙○○
　　　訴訟代理人　丙○○
右當事人間請求給付違約金事件，上訴人對於中華民國九十年十月二十六日臺灣臺中
地方法院九十年度訴字第二三０五號第一審判決提起上訴，本院判決如左：
　    主　    文
上訴及假執行之聲請均駁回。
第二審訴訟費用由上訴人負擔。
    　事　    實
甲、上訴人方面：
一、聲明：
　　（一）、原判決廢棄。
　　（二）、被上訴人應給付上訴人新台幣（下同）參佰陸拾捌萬元，及自民國八十
　　　　　　八年十二月二十三日起至清償日止，按年息百分之五計算之利息。
　　（三）、第一、二審訴訟費用由被上訴人負擔。
　　（四）、上訴人願供擔保，請准宣告假執行。
二、陳述：除與原判決記載相同者，茲引用之外，補稱：
    （一）、本件系爭建物應於完成主建物、附屬建物及使用執照所定之必要設施，
            「並」以建築主管機關核發使用執照日始得為完工日：
            １、按雙方所簽訂之預售屋買賣契約書第十一條規定：「本預售屋之建
                築工程應在八十七年二月二十八日之前開工，自開工日起算六六六
                個日曆天以前完成主建物、附屬建物及使用執照所定之必要設施，
　　　　　　　　並以建築主管機關核發使用執照日為完工日．．．」，由此可知本
                預售屋之工程完工日，除了取得建築主管機關核發之使用執照外，
　　　　　　　　尚須完成主建物、附屬建物及使用執照所定之必要設施，非謂一拿
　　　　　　　　到使用執照之日即為工程完工日，否則即與契約條款文義不相符合
　　　　　　　　，於此先予敘明。
            ２、按消費者保護法第十一條第二項規定，定型化契約條款如有疑義時
                ，應為有利於消費者之解釋。而所謂定型化契約，依同法第二條第
                七款定義為企業經營者為與不特定多數人訂立契約之用而單方預先
                擬定之契約條款而言。查本件兩造所簽立之預售屋買賣契約書係由
                被上訴人單方預先擬定，為與不特定之多數人訂立購買預售屋之用
                ，屬定型化契約無疑，故其條款如有疑義時，依法自應為有利於消
                費者之解釋，因而本件之完工日自應解為完成主建物、附屬建物及
                使用執照所定之必要設施「並」以建築主管機關核發使用執照日為
                完工日，較為有利於消費者，如此方符條文意旨。
    （二）、隔間（戶）牆係附屬建物之一：
            １、數人區分一建築物而各有其一部者，謂之「建築物之區分所有」，
                一棟建築物被區分之特定部分，須具備(一)構造上之獨立性(二)使用上
                之獨立性，始得為建築物區分所有權之客體。而構造上之獨立性及
                使用上之獨立性則需以「隔間（戶）牆」來使建築物達此特性，否
                則如何區分所有？是以「隔間（戶）牆」係附屬建物應足堪認定，
                而非如原審所謂僅係裝修工程而已。
            ２、依照雙方所簽定之買賣契約，附件(二)房屋平面圖影本及被上訴人提
                供上訴人之施工用圖，皆明確標明上訴人所購買之「生產力菁英時
                代大樓」第一、二樓編號Α、Β兩戶間之「隔間（戶）牆」必須施
                作，其亦為附屬建物之一，已不證自明。
    （三）、被上訴人有遲延完工之情事：
            １、兩造預售房屋買賣契約第十一條規定開工及完工最後期限之約定為
                ：
                Ａ、本預售屋之建築工程應在八十七年二月二十八日之前開工（最
                    後開工日）。
                Ｂ、自開工日起算六六六個日曆天以前完成主建物、附屬建物及使
                    用執照所定之必要設施，「並」以建築主管機關核發使用執照
                    日為完工日（完工最後期限）。
            ２、故系爭房地之完工日，係指除應完成主建物、附屬建物及使用執照
                所定之必要設施外，並以取得建築主管機關核發使用執照之日，始
                合於兩造契約所定之完工日，非如被上訴人所辯只要核發使用執照
                即可。況只取得使用執照，而未完成主建物、附屬建物，則該建物
                不能使用，又怎能謂完工。
            ３、本件工程期限自八十七年二月二十八日起算六百六十六個日曆天，
                則被上訴人應於八十八年十二月二十二日前完工，惟被上訴人於八
                十九年一月十一日與上訴人簽立協議書時，其仍未施作系爭建物「
                生產力菁英時代大樓」第一、二樓編號Ａ、Ｂ兩戶間之「隔間（戶
                ）牆」，則上訴人未依約定期限完工已至為顯然。
    （四）、被上訴人雖提出使用執照及竣工平面圖，惟仍不能證明已施作隔戶牆：
            １、使用執照只是建築物得合法使用之證明文件，尚不能以此即謂建商
                已依合約將建物建造完成，否則何以兩造契約須約定除應完成主建
                物、附屬建物及使用執照所定之必要設施外，尚須取得使用執照，
                才為完工日。
            ２、竣工平面圖乃係被上訴人單方所繪製，其真實性要非無疑，且實務
                上常為施工搬運建材之方便，而未施作隔戶牆或只施作一半，且核
                發使用執照時對建物係採抽查制度，只查驗建物之主要構造或主要
                設備等，故竣工平面圖雖有將隔戶牆「畫」上，但不能因此即證被
                上訴人已施作完成。
            ３、倘若被上訴人陳稱已完成隔戶牆之施作，則應提出當初委託「陸鴻
                記營造廠」營造系爭建物之施工進度表或施工日誌以資證明，否則
                應認其未盡舉證之責，而為不利於其之判決。
            ４、依建築法第七十一條規定：「I申請使用執照，應備申請書，並檢
                附左列各件：原領之建造執照或雜項執照。建築物竣工平面圖
                及立面圖。II建築物與核定工程圖樣完全相符者，免附竣工平面圖
                及立面圖。」，本件被上訴人於九十一年三月十二日答辯狀中已自
                認申請使用執照時已附上建築物竣工平面圖，參酌建築法第七十一
                條第二項之規定，則被上訴人所建造完成之建物，定與核定工程圖
                不完全相符（未完成隔戶牆），始需附上竣工平面圖，職是（被）
                上訴人所辯其已施作隔戶牆，顯不足採信。
    （五）、由被上訴人與上訴人於八十九年一月十一日所簽立之協議書第三點可知
            ，被上訴人於簽協議書時尚未施作隔間牆，顯然已超過最後應完工之期
            日（八十八年十二月二十二日），且依協議書內容第二點規定：「於交
            屋後兩個月內買方無通知賣方進場施工，則亦視施工完成」，而被上訴
            人係於八十九年一月二十四日交屋予上訴人，故其雖未施作隔間牆，但
            仍以交屋後兩個月，即八十九年三月二十四日視為施工完成，所以被上
            訴人所遲延日數從最後應完工日起至視為施工完成日止共計玖拾貳日（
            八十八年十二月二十二日起至八十九年三月二十四日止），每日應支付
            遲延利息肆萬元（依買賣合約書第十一條第三項，賣方如未按期完工者
            ，每逾一日應按買方所繳之價金萬分之五計算遲延之利息，而買方所繳
            之價金為捌仟萬元，故每日遲延利息為肆萬元），共計被上訴人應支付
            上訴人參佰陸拾捌萬元之遲延利息。
三、證據：除援用原審所提出之證據外，補提出房屋平面圖、房屋施工圖等件影本各
    二份為證，並聲請向台中市政府函調本件系爭建物有關申請、審查及核發建造執
    照及使用執照之相關建管資料全卷。
乙、被上訴人方面：
一、聲明：
    （一）、上訴駁回。
    （二）、第二審訴訟費用由上訴人負擔。
    （三）、如受不利判決，願供擔保免為假執行。
二、陳述：除與原判決記載相同者，茲引用之外，補稱：依建築法第七十一條規定：
    「I申請使用執照，應備申請書，並檢附左列各件：原領之建造執照或雜項執
    照。建築物竣工平面圖及立面圖。II建築物與核定工程圖樣完全相符者，免附
    竣工平面圖及立面圖。」，經查本件被上訴人申請使用執照時已附上建築物竣工
    平面圖，而該竣工平面圖已將「隔間牆」及附屬建物完工，主管機關始得發給使
    用執照，否則不會准許核發。
三、證據：除援用原審所提出之證據外，補提出竣工圖影本二份、土地登記謄本影本
    一份為證。
丙、本院依上訴人之聲請向台中市政府函調本件系爭建物有關申請、審查及核發建造
    執照及使用執照之相關建管資料全卷。
　    理　    由
甲、程序方面：
　　本件上訴人於原審起訴請求被上訴人應給付二百五十六萬元，及自八十八年十二
    月二十三日起至清償日止，按年息百分之五計算之利息，嗣於本院審理時擴張訴
    之聲明為被上訴人應給付上訴人三百六十八萬元，及自八十八年十二月二十三日
    起至清償日止，按年息百分之五計算之利息，核與民事訴訟法第四百四十六條第
    一項但書、第二百五十五條第一項第三款之規定相符，應予准許，事涉程序，合
    先敘明。
乙、實體方面：
一、本件上訴人主張被上訴人出售予上訴人之「生產力菁英時代大樓」一、二樓，係
    於八十七年二月二十五日開工，依約應於八十八年十二月二十二日完工（六百六
    十六個日曆天），由被上訴人與上訴人於八十九年一月十一日所簽立之協議書第
    三點可知，被上訴人於簽協議書時尚未施作隔間牆，顯然已超過最後應完工之期
    日（八十八年十二月二十二日），且依協議書內容第二點規定：「於交屋後兩個
    月內買方無通知賣方進場施工，則亦視施工完成」，而被上訴人係於八十九年一
    月二十四日交屋予上訴人，故其雖未施作隔間牆，但仍以交屋後兩個月，即八十
    九年三月二十四日視為施工完成，所以被上訴人所遲延日數從最後應完工日起至
    視為施工完成日止共計玖拾貳日（八十八年十二月二十二日起至八十九年三月二
    十四日止），每日應支付遲延利息肆萬元，被上訴人應支付上訴人共計參佰陸拾
    捌萬元之遲延利息。又依雙方所簽訂之預售屋買賣契約書第十一條規定：「本預
    售屋之建築工程應在八十七年二月二十八日之前開工，自開工日起算六六六個日
    曆天以前完成主建物、附屬建物及使用執照所定之必要設施，並以建築主管機關
    核發使用執照日為完工日．．．」，由此可知本預售屋之工程完工日，除了取得
    建築主管機關核發之使用執照外，尚須完成主建物、附屬建物及使用執照所定之
    必要設施，非謂一拿到使用執照之日即為工程完工日，否則即與契約條款文義不
    相符合，因此，本件系爭建物應於完成主建物、附屬建物及使用執照所定之必要
    設施，「並」以建築主管機關核發使用執照日始得為完工日等情。
二、被上訴人對於出售「生產力菁英時代大樓」一、二樓予上訴人，並於八十九年一
    月十一日與上訴人另簽立協議書之事實，固不加爭執，但以被上訴人於八十七年
    二月二十五日開工，依兩造所簽訂之預售屋買賣契約書第十一條第一項約定：「
    以建築主管機關核發使用執照日為完工日」，而該大樓於八十八年九月十四日核
    發使用執照，經查被上訴人申請使用執照時已附上建築物竣工平面圖，而該竣工
    平面圖已將「隔間牆」及附屬建物完工，故被上訴人已於八十八年九月十四日依
    約完工，並無遲延完工，上訴人所稱「完工日為八十九年三月二十四日」，與事
    實不符，再者，地磚及地毯並非主要之附屬建物，且本件係因上訴人自己拖延不
    選擇地磚及地毯之材質，致被上訴人當時無法施作等語資為抗辯。
三、兩造不爭執之事實：兩造於八十七年三月三日簽訂預售屋買賣合約書，由上訴人
    向被上訴人購買「生產力菁英時代大樓」一、二樓，被上訴人於八十七年二月二
    十五日開工，且依前述預售屋買賣合約書第十一條第一項約定：「本預售屋之建
    築工程應在八十七年二月二十八日之前開工，自開工日起算六六六個日曆天以前
    完成主建物附屬建物及使用執照所定之必要設施，並以建築主管機關核發使用執
    照日為完工日」，臺中市政府工務局於八十八年九月十四日核發「生產力菁英時
    代大樓」使用執照，上訴人已支付價金共八千萬元，被上訴人並於八十九年一月
　　二十四日交屋等事實，為兩造所不爭執，並有兩造分別提出之協議書、八十七年
　　二月二十五日開工典禮照片影本、土地登記謄本、預定買賣合約、不動產買賣契
　　約書、認證書各一份、存證信函、預售屋買賣契約書各二份、使用執照、交屋憑
　　單各一份等件及本院依上訴人之聲請向台中市政府函調本件系爭建物有關申請、
　　審查及核發建造執照及使用執照之相關建管資料全卷可稽，自堪信為真實。
四、當事人爭點的論斷：本件兩造爭執之處，乃在於被上訴人究係何時完工，及被上
    訴人應否負遲延完工之賠償責任？茲分述如下：
    （一）、本件被上訴人係於八十七年二月二十五日開工，此為兩造所不爭執，而
            依兩造所簽訂之預售屋買賣契約書第十一條第一項約定：「自開工日起
            算六六六個日曆天以前完成主建物附屬建物及使用執照所定之必要設施
            ，並以建築主管機關核發使用執照日為完工日」。據此，本件被上訴人
            應於八十八年十二月二十二日以前完成主建物、附屬建物及使用執照所
            定之必要設施，並取得建築主管機關核發使用執照，否則，即應負遲延
            責任，首堪認定。
    （二）、兩造既約定：「以建築主管機關核發使用執照日為完工日」，而該大樓
            業於八十八年九月十四日經臺中市政府工務局核發使用執照，亦為兩造
            所不爭執，且有使用執照影本一份在卷可佐（見原審卷第六十一頁），
            並有本院依上訴人之聲請向台中市政府函調本件系爭建物有關申請、審
            查及核發建造執照及使用執照之相關建管資料全卷可稽，依卷附使用執
            照影本記載：「附件所列建築物經查依核准圖說建築完竣茲檢附竣工圖
            乙份准予給照使用」，即上訴人於原審亦自陳對於被上訴人於八十八年
            九月十四日取得使用執照這部分不爭執，因此，被上訴人已於八十八年
            九月十四日完工，並無遲延完工之情事，要可認定。
    （三）、至上訴人陳稱八十九年一月十一日兩造另簽訂協議書，當時一樓地磚及
            二樓地毯尚未鋪設，約定二個月完工，上訴人是在八十九年一月二十四
            日付款交屋，所以完工日期應該是在八十九年三月二十四日，另稱簽訂
            協議書時，隔間（戶）牆亦尚未施作等語。然查地板、地磚部分，算是
            裝潢工程，非附屬建物乙節，已據被上訴人陳明在卷（見原審卷第一四
            五頁，本院卷第三十七頁），即上訴人於原審審理時，對於被上訴人抗
            辯稱伊有催告上訴人來選地磚及地毯，是上訴人自己拖延不選擇地磚及
            地毯材質乙節，上訴人亦僅稱：「因為我買的是一、二樓，價位比較高
            ，所以材質應該比較好．．．」（見原審卷第一四五頁），並未再作其
            他爭執，再參酌卷附上訴人所不爭執之使用執照影本既已記載：「附件
            所列建築物經查依核准圖說建築完竣茲檢附竣工圖乙份准予給照使用」
            ，足見被上訴人應已依核准圖說建築完竣，是被上訴人所辯此部分僅係
            裝修工程尚未完成乙節，應可採信。另上訴人所陳隔間（戶）牆未施作
            乙節，上訴人或稱為隔戶牆，或稱為隔間牆，於本院言詞辯論時陳明所
            謂之隔間牆是上訴人所有Ａ、Ｂ兩戶之隔間（見本院卷第八十二頁），
            然如上訴人所陳隔戶牆如有支撐建物之重量，則屬於主建物而非附屬建
            物（見本院卷第五十三、五十四頁），而此部分均已施作完成，不僅迭
            據被上訴人陳明在卷，即依本院向台中市政府函調本件系爭建物有關申
            請、審查及核發建造執照及使用執照之相關建管資料全卷觀之，亦足認
            被上訴人已依核准圖說建築完竣，始得核發使用執照，是被上訴人此部
            分所陳，應可採信，而上訴人另稱兩造於簽立協議書時，隔間牆尚未施
            作云云，但依協議書第三項約定：「２Ａ及２Ｂ若有出租或銷售時，買
            方（即上訴人）可要求賣方（即被上訴人）施作隔間牆，隔間成二～四
            間，以利後續使用」等文字觀之，足見此部分隔間牆尚未施作，係徵得
            上訴人之同意，上訴人自不得執此再謂被上訴人並未完工，自不待言。
五、綜上所述，本件上訴人主張被上訴人就系爭建物有遲延完工之情事，應負遲延之
    賠償責任云云，為不足採，被上訴人抗辯已依約完工，並無遲延情事，尚屬可信
    。從而上訴人本於買賣契約之法律關係請求被上訴人應給付三百六十八萬元，及
    自八十八年十二月二十三日起至清償日止，按年息百分之五計算之利息，即有未
    洽，應予駁回，其假執行之聲請亦失所附麗，應併予駁回。原審為上訴人敗訴之
    判決，並無不合。上訴意旨指摘原判決不當，求予廢棄改判，為無理由，應予駁
    回。
六、本案事證已臻明確，兩造其餘之攻擊防禦方法及舉證，於判決結果不生影響，自
    毋庸逐一論列，附此敘明。
七、據上論結，本件上訴為無理由，依民事訴訟法第四百四十九條第一項、第七十八
    條，判決如主文。
中　　　華　　　民　　　國　　九十一　　年　　　六　　　月　　二十五　　日
~B1民事第一庭審判長法　官　林陳松
~B2　　　　　　　　法　官　王重吉
~B3　　　　　　　　法　官　李寶堂
右為正本係照原本作成。
上訴人得上訴。
被上訴人不得上訴。
如對本判決上訴，須於收受判決送達後二十日內向本院提出上訴書狀，其未表明上訴
理由者，應於提出上訴後二十日內向本院提出上訴理由書（須按他造人數附具繕本）
，並繳納送達用雙掛號郵票拾份（每份參拾肆元）。
上訴時應提出委任律師或具有律師資格之人之委任狀；委任有律師資格者，另應附具
律師及格證書及釋明委任人與受任人有民事訴訟法第四百六十六條之一第一項但書或
第二項（詳附註）所定關係之釋明文書影本。
~B 　 　　　　　　書記官　 廖次芬
中　　　華　　　民　　　國　　九十一　　年　　　六　　　月　　二十五　　日
附註：
民事訴訟法第四百六十六條之一（第一項、第二項）
對於第二審判決上訴，上訴人應委任律師為訴訟代理人。但上訴人或其法定代理人具
有律師資格者，不在此限。
上訴人之配偶、三親等內之血親、二親等內之姻親，或上訴人為法人、中央或地方機
關時，其所屬專任人員具有律師資格並經法院認為適當者，亦得為第三審訴訟代理人
。
                                                                        Ｈ
